臺灣高等法院刑事判決
109年度上訴字第2202號
上  訴  人  
即  被  告  房立勳




選任辯護人  葉慶人律師
            吳尚道律師
            楊偉毓律師
上列上訴人即被告因違反毒品危害防制條例案件，不服臺灣臺北
地方法院108年度訴字第794號，中華民國109年5月5日第一審判
決（起訴案號：臺灣臺北地方檢察署107年度偵字第29242號、10
8年度偵字第6806號、第6957號），提起上訴，本院判決如下：
    主  文
原判決關於製造第三級毒品罪刑暨定應執行刑部分撤銷。
房立勳無罪。
    理  由
一、審理範圍：本件原判決就上訴人即被告房立勳（下稱被告）
    被訴製造第三級毒品、持有第二級毒品、持有第三級毒品純
    質淨重20公克以上等部分均論罪科刑，被告原就原判決所涉
    全部犯行提起上訴，惟其於本院準備程序中就被訴製造第三
    級毒品外其餘部分均撤回上訴，此有準備程序筆錄、撤回上
    訴聲請書在卷可稽（見本院卷第144、149頁），是本院審理
    範圍僅限於被告被訴製造第三級毒品部分，合先敘明。
二、公訴意旨略以：被告明知硝甲西泮係毒品危害防制條例所列
    管之第三級毒品，不得製造，竟於民國107年11月初起，基
    於製造第三級毒品之犯意，在其位於臺北市○○區○○○路0段00
    0號之居所，以電子磅秤、果凍塑形盒、研磨機、封口機、
    毒品調合容器、分裝湯匙、注射針筒等工具，將第三級毒品
    硝甲西泮混合不等比例之白色不明粉末、吉利丁明膠及各式
    水果濃縮液，製造成含有第三級毒品硝甲西泮成分之毒品軟
    糖1顆（淨重2.61公克，驗餘淨重1.55公克）及毒品果凍20
    包。因認被告涉犯修正前毒品危害防制條例第4條第3項之製
    造第三級毒品罪嫌。
三、按犯罪事實應依證據認定之，無證據不得認定犯罪事實；又
    不能證明被告犯罪者，應諭知無罪之判決，刑事訴訟法第15
    4條第2項、第301條第1項分別定有明文。復按事實之認定，
    應憑證據，如未能發現相當證據，或證據不足以證明，自不
    能以推測或擬制之方法，為裁判基礎；認定不利於被告之事
    實須依積極證據，苟積極證據不足為不利於被告事實之認定
    時，即應為有利於被告之認定；且認定犯罪事實所憑之證據
    ，雖不以直接證據為限，間接證據亦包括在內，然而無論直
    接證據或間接證據，其為訴訟上之證明，須於通常一般之人
    均不致有所懷疑，而得確信其為真實之程度者，始得據為有
    罪之認定，倘其證明尚未達到此一程度，而有合理之懷疑存
    在，無從使事實審法院為有罪之確信時，即應諭知被告無罪
    之判決。又倘法院審理之結果，認為不能證明被告犯罪，而
    為無罪之諭知，即無刑事訴訟法第154條第2項所謂「應依證
    據認定」之犯罪事實存在，故同法第308條前段規定，無罪
    之判決書只須記載主文及理由。而其理由之論敘，僅須與卷
    存證據資料相符，且與經驗法則、論理法則無違即可，所使
    用之證據亦不以具有證據能力者為限，是本院即不再論述以
    下所引相關證據之證據能力。
四、公訴意旨認被告涉犯上開罪嫌，無非以被告於警詢中之供述
    、內政部警政署刑事警察局刑事警察大隊搜索扣押筆錄、扣
    押物品目錄表、扣案物照片、內政部警政署刑事警察局108
    年1月16日刑鑑字第1078026564號鑑定書等為據。訊據被告
    堅詞否認有何製造第三級毒品之犯行，其辯稱：扣案之毒品
    軟糖1顆及毒品果凍20包，係伊向他人購得而供自己施用，
    而扣案之電子磅秤、果凍塑形盒、研磨機、封口機、調合容
    器、分裝湯匙、注射針筒等器具，則係朋友放在伊居所，伊
    並未製造毒品，亦無製造毒品之原物料等語。
五、本院查：
　㈠證人即本件承辦員警黃哲偉於原審審理時證述：本件係因民
     眾檢舉而查獲，檢舉人並有提供相關照片，警方至現場搜
     索後查扣卷附扣押物品目錄表所載器具，而研判被告係以
     扣案器具製造第三級毒品等語（見原審卷第267至274、375
     至379頁）。證人黃哲偉雖稱本件有民眾檢舉被告製造毒品
     ，惟警方並未製作檢舉筆錄俾供檢視，而被告亦未能對檢
     舉人對質詰問，顯不利於被告訴訟防禦權之行使；又依證
     人黃哲偉於原審審理時所述及庭呈之檢舉照片所示，檢舉
     人所提供之檢舉照片僅有器具及毒品軟糖等物品，並無被
     告製造毒品之過程（見原審卷第376至377、395至399頁）
     ，是本院認該檢舉內容及證人黃哲偉於原審審理時依其內
     容所為之證述，參採價值甚微，尚難據為對被告不利之認
     定。
　㈡於扣案器具中，僅其中之研磨機及調和容器上有檢出含第三
    級毒品硝甲西泮成分之粉末，其他器具則無證據顯示有測得
    任何毒品成分，且該研磨機及調和容器上毫無毒品軟糖及果
    凍所含之第四級毒品硝西泮成分（見偵6957卷第65至70頁）
    ，考量現今毒品檢測技術已屬精密，縱僅沾染極微量成分，
    亦可測出，此有極多毒品相關案例可憑，則依上開檢測結果
    ，本件毒品軟糖及果凍是否確為扣案器具所製造出來，即有
    可疑。況且案發當時另扣得含第三級毒品硝甲西泮成分之咖
    啡包2包（見偵6957卷第68頁第十點），則該研磨機及調和
    容器上所檢出之第三級毒品硝甲西泮成分，是否係因被告服
    用此等咖啡包時放置其旁，而沾到飛灑出來含第三級毒品硝
    甲西泮成分之咖啡包粉末，亦未可知。詎原判決在無確切證
    據以支持其論述之情況下，逕認「（毒品軟糖及果凍）其內
    第四級毒品硝西泮成分當然可能係製造毒果凍、毒軟糖時，
    第三級毒品硝甲西泮因物理因素、化學作用裂解而產生」（
    見原判決第8頁），而為對被告不利之認定，尚嫌速斷。至
    卷附原審法院109年4月23日公務電話紀錄固載「（詢問刑事
    警察局：在製造含有第三級毒品硝甲西泮成分之物過程中，
    是否會因其他因素影響而產生第四級毒品硝西泮？）可能，
    可能因為純度、溫度等影響而產生第四級毒品硝西泮」之語
    （見原審卷第403頁），惟原判決所為上開論述並未援引任
    何證據，其心證是否源於該公務電話紀錄，已非明確；縱其
    心證確源於此，該公務電話紀錄僅係內政部警政署刑事警察
    局之技士與原審法院書記官間之電話中對話，並無提及產生
    第四級毒品硝西泮之詳細原理及過程，亦無檢附任何相關文
    獻及依據，該技士復未到庭接受交互詰問以檢驗其陳述之真
    實性，自難憑以對被告為不利之認定。
　㈢再者，除上開研磨機及調和容器上含第三級毒品硝甲西泮成
    分之微量粉末外，案發現場並未查獲任何製造毒品軟糖及果
    凍之原料，尤其完全未查獲第四級毒品硝西泮原料，證人黃
    哲偉於原審審理時固稱其猜測該原料已經使用完（見原審卷
    第270頁），惟此純係其主觀臆測，而非憑實際經驗所為之
    證述，本院自難憑採。且依經驗法則，倘被告確有製造毒品
    之情事，由於有備料及因應誤差之需要，於製造過程中多預
    備一些原料以資因應，應屬合理，惟本件竟未查獲上開原料
    ，實有違常情。
六、綜上所述，依公訴人所舉證據，尚不足以證明被告確有被訴
    之製造第三級毒品犯行，此部分既不能證明被告犯罪，依法
    自應為無罪之諭知。原審未予詳查，遽為被告有罪之判決，
    自非允洽，被告提起上訴，否認有此部分犯行，指摘原判決
    不當，為有理由，應由本院將原判決關於製造第三級毒品罪
    刑暨定應執行刑部分撤銷，並改諭知被告無罪之判決。
據上論斷，應依刑事訴訟法第369條第1項前段、第364條、第301
條第1項，判決如主文。
本案經檢察官徐名駒提起公訴，被告上訴後，檢察官鄧媛到庭執
行職務。
中　　華　　民　　國　　110 　年　　1 　　月　　26　　日
                  刑事第四庭    審判長法　官  陳筱珮
                                      法　官  陳玉雲
                                      法　官  吳元曜
以上正本證明與原本無異。
檢察官如不服本判決，應於收受送達後20日內向本院提出上訴書
狀，其未敘述上訴之理由者並得於提起上訴後20日內向本院補提
理由書（均須按他造當事人之人數附繕本）「切勿逕送上級法院
」。
                                      書記官  黃亮潔
中　　華　　民　　國　　110 　年　　1 　　月　　26　　日